ACORDAO-COMPLETO-2476095

ACÓRDÃO 7902/2021 ATA 15/2021 - PRIMEIRA CÂMARA

VISTOS, relatados e discutidos estes autos de embargos de declaração opostos pelo responsável Sérgio Serafim da Silva Mafra, na condição de ex-presidente do Centro de Tradições Gaúchas Sela de Prata, em face do Acórdão 5967/2021-TCU-Primeira Câmara;
ACORDAM os ministros do Tribunal de Contas da União, reunidos em sessão da 1ª Câmara, diante das razões expostas pelo relator, em:
9.1. conhecer dos embargos de declaração, com fundamento nos arts. 32 e 33 da Lei 8.443/1992, para, no mérito, rejeitá-los;
9.2. dar ciência desta deliberação ao embargante.

Embargos de declaração interpostos contra decisão que negou provimento ao recurso interposto pelo embargante, cujas contas foram julgadas irregulares, com condenação em débito e aplicação de multa, em virtude da não comprovação da regular aplicação de recursos disponibilizados, mediante convênio, pelo Ministério do Turismo.

Primeira Câmara

Centro de Tradições Gaúchas Sela de Prata (81.578.361/0001-11).

3. Recorrente: Sérgio Serafim da Silva Mafra (XXX.654.909-XX).

13.1. Ministros presentes: Walton Alencar Rodrigues (Presidente), Benjamin Zymler, Vital do Rêgo (Relator) e Jorge Oliveira.
13.2. Ministros-Substitutos presentes: Augusto Sherman Cavalcanti e Weder de Oliveira.

ACORDAO-COMPLETO-2529723

Acórdão de Relação 1673/2022 - Primeira Câmara

Acórdão de Relação

VITAL DO RÊGO

Ministro Vital do Rêgo.

O Sr. Sérgio Serafim da Silva Mafra, na condição de ex-presidente do Centro de Tradições Gaúchas Sela de Prata, opôs embargos de declaração em face do Acórdão 5967/2021-TCU-Primeira Câmara, por meio do qual este Tribunal negou provimento ao recurso de reconsideração por ele interposto contra o Acórdão 10440/2019-TCU-Primeira Câmara, que julgou irregulares suas contas, condenou-o solidariamente com outro responsável ao pagamento do débito apurado e aplicou-lhe multa fundada no art. 57 da Lei 8.443/1992.
A condenação foi fundamentada pela ausência de documentação comprobatória da execução física e financeira do Convênio 703442/2009, firmado entre o Ministério do Turismo e o Centro de Tradições Gaúchas Sela de Prata, que tinha por objeto a realização do projeto "Encontro das Etnias da Grande Florianópolis", em 23/5/2009, no município de Biguaçú/SC.
O embargante apontou a existência de omissão no julgado, que deixou de avaliar a boa-fé de sua atuação e o pedido alternativo formulado pela parte de exclusão da multa que lhe foi aplicada.
Sustentou que não mais atuava no Centro de Tradições Gaúchas Sela de Prata desde 2009, ano que encerrou sua gestão e que coincidiu com a apresentação das contas tratadas nestes autos e que somente foi intimado da reprovação de suas contas, pelo Ministério do Turismo, em 2017.
O embargante, representando o CTG, contratou a empresa Metromix Eventos Nacionais que ficou responsável por gerir o evento, aplicar os recursos oriundos do convênio e prestar as respectivas contas.
	É o relatório.

Rafael de Lima Lobo (OAB/SC 25.686).

Não atuou.

EMBARGOS DE DECLARAÇÃO. INEXISTÊNCIA DO VÍCIO APONTADO. REJEIÇÃO.

TOMADA DE CONTAS ESPECIAL (TCE)

não atuou.

Em exame, embargos de declaração opostos pelo responsável Sérgio Serafim da Silva Mafra, na condição de ex-presidente do Centro de Tradições Gaúchas Sela de Prata, em face do Acórdão 5967/2021-TCU-Primeira Câmara, por meio do qual este Tribunal negou provimento ao recurso de reconsideração por ele interposto contra o Acórdão 10440/2019-TCU-Primeira Câmara, que, por sua vez, julgou irregulares suas contas, condenou-o solidariamente com outro responsável ao pagamento do débito apurado e aplicou-lhe multa fundada no art. 57 da Lei 8.443/1992.
A condenação foi fundamentada pela ausência de documentação comprobatória da execução física e financeira do Convênio 703442/2009, firmado entre o Ministério do Turismo e o Centro de Tradições Gaúchas Sela de Prata, que tinha por objeto a realização do projeto "Encontro das Etnias da Grande Florianópolis", em 23/5/2009, no município de Biguaçu/SC.
O embargante apontou a existência de omissão no julgado, que teria deixado de avaliar a boa-fé de sua atuação e o pedido alternativo formulado pela parte de exclusão da multa que lhe foi aplicada.
Sustentou que não mais atuava no Centro de Tradições Gaúchas Sela de Prata desde 2009, ano que encerrou sua gestão e que coincidiu com a apresentação das contas tratadas nestes autos e que somente foi intimado da reprovação de suas contas, pelo Ministério do Turismo, em 2017.
O embargante, representando o CTG, contratou a empresa Metromix Eventos Nacionais, que ficou responsável por gerir o evento, aplicar os recursos oriundos do convênio e prestar as respectivas contas.
Feito esse breve histórico, passo ao exame dos presentes embargos.
Os embargos em apreciação devem ser conhecidos, por atenderem aos requisitos de admissibilidade, mas não merecem acolhimento, uma vez que não se encontra presente o vício apontado no julgado.
Na linha da jurisprudência pacífica deste Tribunal, não se caracteriza a omissão se a matéria é analisada na instrução da unidade técnica que consta do relatório e integra as razões de decidir da deliberação. Nesse sentido, os Acórdão 11309/2020-TCU-Segunda Câmara, 731/2019-TCU-Plenário, 8.345/2016-TCU-2ª Câmara, 131/2015-TCU-1ª Câmara, 663/2008-TCU-1ª Câmara, dentre outros.
As questões relacionadas à alegada boa-fé do embargante e ao pedido de exclusão da penalidade de multa foram expressamente analisadas pela unidade técnica na manifestação que integrou o relatório da deliberação ora embargada, acolhida como razões de decidir deste relator, conforme se observa do trecho a seguir transcrito, verbis:
8.10. Sobre o aferimento da boa-fé, esta Corte o faz expressamente e somente pode ocorrer quando estiverem presentes elementos suficientes para aquilatar os motivos das condutas adotadas por gestores de recursos públicos, que, no caso de tomadas de contas especiais, não desfrutam, em princípio, da presunção de boa-fé  (Sessão de 6/7/1994 - Ata 31/94 - Plenário, Acórdão 063/94, relatado pelo Ministro Bento José Bugarin) .
8.11. Inexistem nos autos elementos que demonstrem a boa-fé dos responsáveis ou a ocorrência de outros excludentes de culpabilidade. Relativamente a esse aspecto, a jurisprudência deste Tribunal sedimentou entendimento de que, quando se trata de processos atinentes ao exercício do controle financeiro da Administração Pública, tais como o que ora se examina, a boa-fé não pode ser presumida, devendo ser demonstrada e comprovada a partir dos elementos que integram os autos.
8.12. Tal interpretação decorre da compreensão de que, relativamente à fiscalização dos gastos públicos, privilegia-se a inversão do ônus da prova, pois cabe ao gestor comprovar a boa aplicação dos dinheiros e valores públicos sob sua responsabilidade. Nesse contexto, e após exame de toda a documentação carreada aos autos, não há como se vislumbrar a boa-fé na conduta dos responsáveis, já que não foram constatados atos ou fatos atenuantes os quais pudessem apontar para atitude zelosa e diligente na gestão da coisa pública. 
8.13. São nesse sentido os Acórdão 10995/2015-TCU-Segunda Câmara, rel. Marcos Bemquerer; 7.473/2015-TCU-1ª Câmara, rel. Benjamin Zymler; 9376/2015-2ª Câmara, rel. Vital do Rêgo; 8.928/2015-2ª Câmara, rel. Marcos Bemquerer; 1895/2014- 2ª Câmara, rel. Ana Arraes, entre outros.
8.14. No mais, conforme a firme jurisprudência do TCU, a imputação das sanções do art. 57 e 58 da Lei 8.443/1992, assim como do débito, exige apenas a verificação da ocorrência de culpa, em qualquer uma de suas modalidades, o que restou evidenciado, no presente caso concreto, dada a inexistência de elementos consistentes aptos a comprovar a efetiva realização dos eventos supostamente promovidos com recursos de convênio.
Assim, não vislumbro a omissão alegada.
Destaco que eventual omissão a ser suprida em sede de embargos de declaração diz respeito à ausência de análise da questão suscitada, e não ao inconformismo da parte com a deliberação adotada.
A linha argumentativa pelo recorrente deixa transparecer o seu intuito de rediscutir o mérito do acórdão originário, o que não se coaduna com a via estreita dos embargos declaratórios.
Dessa forma, não havendo qualquer vício a ser sanado, impõe-se a rejeição dos embargos ora em apreciação.
	Diante do exposto, VOTO pela adoção da minuta de acórdão que ora trago ao exame deste colegiado.
TCU, Sala das Sessões, em 11 de maio de 2021.
Ministro VITAL DO RÊGO 
Relator